【裁判字號】    94,重訴,621
【裁判日期】    951016
【裁判案由】    分割共有物
【裁判全文】
臺灣臺北地方法院民事判決             94年度重訴字第621號
原      告  乙○○
訴訟代理人  簡炎申律師
            林光彥律師
被      告  甲○○
            丙○○
            庚○○
            己○○
            丁○○
            戊○○
            辛○○
            壬○○
上列當事人間分割共有物事件，本院於中華民國九十五年九月二
十九日言詞辯論終結，判決如下：
    主  文
准將坐落於臺北縣新店市○○段一一九六、一一九七、一一九八
地號土地，面積共一三二五五點九九平方公尺之土地分割。並由
原告取得如附圖一所示紅色Ａ、Ｄ部分土地；被告丙○○、庚○○、己○○、丁○○、戊○○、辛○○、壬○○共同取得如附圖
一所示之黃色Ｂ、Ｅ部分土地；被告甲○○取得如附圖一所示之
藍色Ｃ、Ｆ部分土地。
訴訟費用由被告丙○○、庚○○、己○○、丁○○、戊○○、辛○○、壬○○負擔三分之一，被告甲○○負擔三分之一，餘由原
告負擔。
    事實及理由
壹、程序方面：
    被告丙○○、庚○○、丁○○、戊○○、辛○○、壬○○等
    均未於言詞辯論期日到場，核無民事訴訟法第386條所列各
    款情形，應依原告之聲請，由其一造辯論而為判決。
貳、原告主張：
一、原告乙○○與訴外人吳世益、被告甲○○為兄弟，繼承父親
    之臺北縣新店市○○段第1196、1197、1198地號等土地，由
    三人共有之，每人應有部分三分之一。後訴外人吳世益將其
    中1196號土地其應有部分之一部分贈與其配偶即被告丙○○
    ，由吳世益保留三百分之七十七之持分，丙○○取得三百分
    之二十三之持分，而由原告乙○○與訴外人吳世益、被告甲○○、丙○○共有系爭土地，嗣訴外人吳世益於93年12月8
    日死亡，吳世益全部之繼承人計有被告丙○○、庚○○、己○○、丁○○、戊○○、辛○○、壬○○等七人（下稱吳世
    益房系）。另臺北縣新店市○○段第787地號等土地與上開
    第1196、1197、1198地號土地（下合稱系爭土地）僅隔安和
    路，亦為兩造所共有，原告持分比例相同。原告曾多次請求
    被告分割系爭土地，但皆無法獲得協議，爰依民法第824 條
    第2項規定請求鈞院以原物分配於各共有人。
二、分割方法如下：
（一）臨安和路之第界址以內的退縮10公尺之三角形平臺係政
      府給予施作，共有人等應自第界址退縮2公尺作前出入
      口。另頂處第界址處係數平方公尺之平地面凸起者，於
      第界址內側共有人等各得寬度1.5公尺應共同作為後出
      入口。
（二）自第界址起至寬2.7公尺的第護坡水泥混凝土平臺之
      北側端部中心點為止之距離係25.3公尺。但將第界址以
      內之三角形平台直平分為三供作「乙○○甲地三」、「甲○○乙地三」及「吳世益房系丙地三」，並將全部護坡地
      亦直平分為三供作「乙○○甲地四」以便原告固守各護坡
      水泥混凝土平台之北側端部永久完整，餘即「甲○○乙地
      四」及「吳世益房系丙地四」（即如土地複丈成果圖甲方
      案之Ｄ、Ｅ、Ｆ三部分，由原告分得Ｄ部分，被告甲○○
      分得Ｅ部分，吳世益房系分得Ｆ部分）。
（三）將臨安和路平臺直平分為三，作供「乙○○甲地一」（土
      地複丈成果圖甲方案之Ｇ部分）、「吳世益房系乙地一」
      （即土地複丈成果圖甲方案之Ｈ部分）及「甲○○丙地一
      」（土地複丈成果圖甲方案之Ｉ部分）。惟「乙○○甲地
      一」北側旁原告之灌溉用水井，此農業用水井另地應湊合
      於「乙○○甲地二」（土地複丈成果圖甲方案之Ｃ部分）
      之農作地，以便原告從事農作。
（四）再者，「乙○○甲地一」與「吳世益房系乙地一」（即土
      地複丈成果圖甲方案之Ｇ與Ｈ）界接之延長線過安和路，
      但在延長線以內於未足一坪地之第787地號土地應歸於「
      乙○○甲地一」（即土地複丈成果圖甲方案之Ｇ）。
（五）另「乙○○甲地二」則如圖示之實線範圍內，餘即「甲○○乙地二」、「吳世益房系丙地二」。（即土地附丈成果
      圖甲方案之Ａ部分土地由吳世益房系分得，Ｂ部分由被告
      甲○○分得，Ｃ部分由被告乙○○分得）
三、系爭土地皆係由原告施作改良，被告己○○所稱之整地行為
    實乃破壞地力及水土保持之無益行為。且被告己○○所提出
    之方案，面積大小不同，其中又以被告己○○之族系即吳世
    益族系分得之面積最大，而原告乙○○分得之面積最小，顯
    為偏私不公之方案。尤其是沿新店市○○路之平地，為系爭
    土地最有值價之精華部分，被告將精華部分土地盡歸其有，
    而將利用價值較低之部分土地劃予原告，其至分給原告屬坡
    度陡峭、不能興建房屋之高坡度地。且政府公告現值係以地
    號為單位，初估土地之價值，不但與市價有違，且不能反應
    大片土地之個別地形、利用價值等情形，實無法做為分割方
    案之唯一參考因素。再者，被告主張吳世益族系及甲○○有
    權通過原告之土地，原告無法同意，蓋原告與被告間早已失
    和多年，兩造間有多項民刑事訴訟之爭執存在，關係至為惡
    劣，若依被告之方案，則兩造間將來勢必會就土地通行之範
    圍、通行之方式、通行之時間、何人負擔開闢道路費用等事
    項，滋生爭執，徒增兩造間之困擾及衝突，因此被告所提方
    案之不合理，至為明顯。反觀原告所提之方案，不僅分配公
    平，且三方皆各自自由使用土地，無須經由他人土地，此方
    為和平、徹底解決紛爭之最佳方案。
四、聲明：兩造共有之臺北縣新店市○○段1196、1197、1197地
      號土地准予分割。
參、被告方面：
一、被告丙○○、庚○○、丁○○、戊○○、辛○○、壬○○等
    人未於言詞辯論期日到場，亦未提出書狀作何聲明或陳述。
二、被告甲○○則以：沒有意見等語置辯。並聲明：請求駁回原
    告之訴。
三、被告己○○則以下列辯詞置辯：
（一）系爭土地全部山林是被告耗盡20年與先父投入精神、時間
      完成，水土保持工作也是被告一貫在做，原告並非實際參
      加整體開發過程。
（二）原告主張的並非是三分之一，若原告執意其所提分割分配
      方案為合理公平，則請鈞院分配其所稱乙○○甲地一、二
      、三、四（即土地附丈成果圖甲方案之Ｃ、Ｇ、Ｄ部分土
      地）給吳世益房系。因乙○○甲地一已佔到系爭土地第一
      平臺可利用平地的二分之一，另乙○○甲地二、三、四已
      佔到系爭土地第二、三、四平台。
（三）系爭第1196、1197、1198地號土地面積各12803.93平方公
      尺、97.06平方公尺、355平方公尺，95年公告現值全同為
      每平方公尺4,500元，調整成三等分，即4418.66平方公尺
      ，但吳世益日前以實物抵繳欠稅計土地1198地號之四分之
      一部分即88.75平方公尺，剩4329.91平方公尺。故將系爭
      土地分割為Ａ、Ｂ、Ｃ、Ｅ、Ｆ六個部分（即土地複丈成
      果圖乙方案Ａ、Ｂ、Ｃ、Ｅ、Ｆ六個部分），由原告乙○○分得Ａ、Ｄ部分，被告甲○○分得Ｃ、Ｆ部分，由吳世
      益房系分得Ｂ、Ｅ部分。乙○○分得之Ａ地部分設定20年
      ，以屆被繼承日視同到期日，金額等同該所有公告現值之
      抵押權與地上權給吳世益房系。進出安和路之山路寬4公
      尺永續共用。吳世益房系不負擔分割稅規費與代書費。
（四）並聲明：請求駁回原告之訴。
肆、兩造不爭執之事實：
一、兩造共有系爭臺北縣新店市○○段第1196、1197、1198地號
    等土地，應有部分為原告乙○○及被告甲○○各三分之一，
    被告丙○○三百分之二十三，訴外人吳世益之繼承人庚○○
    己○○、丁○○、戊○○、辛○○、壬○○公同共有應有部
    分三百分之七十七。
二、被告庚○○、己○○、丁○○、戊○○、辛○○、壬○○為
    訴外人吳世益之繼承人（丙○○拋棄繼承）。
伍、得心證之理由：
一、按各共有人得隨時請求分割共有物；又按分割之方法，不能
    協議決定者，法院得因任何共有人之聲請，命為下列之分割
    ：(一)以原物分配於各共有人；(二)變賣共有物，以價金分配於
    各共有人。民法第823條第1項前段、第824條第1項分別定有
    明文。再按當任何一方聲請法院為分割之裁判，而法院於決
    定分割方法時，以原物分配為原則，變價分割為例外，惟不
    論何者，其分割之方法及內容並不受當事人陳述意見之拘束
    。查系爭土地為一由林木及雜草覆蓋之山坡地，臨新店市○○路，但面對系爭土地之右邊前段為一平地，臨鄰地處有石
    塊築起的圍牆，上有原告之水井；面對土地的左邊有一鐵柵
    欄，由此山路而上，有一開發過的坡度，上面雜草叢生，再
    由此路面而上，依序有第一至第六平台，目前皆野草所覆蓋
    ，以面對系爭土地方向之最左邊為陡峭的山壁部分，業經本
    院至現場履勘查證屬實並有本院94年2月22日勘驗筆錄及照
    片在卷可稽，是本院審酌系爭土地之平地部分，因臨新店市
    ○○路旁，價值較高，且為便利兩造均有上山之通道之考量
    ，應分割為兩造皆分有部分臨大馬路之土地為宜即附圖一所
    示Ｄ、Ｅ、Ｆ，復參酌系爭土地如附圖一所示Ｄ部分，現為
    原告所耕種，並有水井一處，為兩造所不爭執，宜分割予原
    告，其餘如附圖一所示之Ａ、Ｂ、Ｃ部分，如依原告所提出
    之分割圖即附圖二所示，兩造所分配之面積不相等，自不足
    採，而若分割如附圖一所示之Ａ、Ｂ、Ｃ部分，則分到Ｃ部
    分，雖左邊有山壁，利用價值低，然整體地勢較低，其餘部
    分，相對利用價值較高亦較方便，在利益已達平衡，而原告
    已取得如附圖一所示之較Ｄ鄰近新店市○○路最優部分，相
    對由其取得山勢最高之Ａ部分，自亦有平衡利益之效；另被
    告己○○將系爭土地1198地號四分之一即88.75平方公尺因
    欠稅抵償，故此部分面積應納入被告丙○○、庚○○、己○○、丁○○、戊○○、辛○○、壬○○應分得部分考量，從
    而本院衡量
    當事人之權益及意思、土地使用複雜度，認應如附圖一所示
    之分割方法，原告取得如附圖一所示紅色Ａ、Ｄ部分土地，
    面積共四四一八點六七平方公尺；被告丙○○、庚○○、己○○、丁○○
    、戊○○、辛○○、壬○○共同取得如附圖一所示之黃色Ｂ
    、Ｅ部分土地，仍維持公同共有關係，面積共四四一八點六
    五平方公尺；被告甲○○取得如附圖一所示之藍色Ｃ、Ｆ部
    分土地，面積共四四一八點六七平方公尺。
二、原告雖主張如附圖一所示之Ｂ部分，價值最高可蓋大樓，Ｃ
    Ｄ次之，Ａ部分價值最低，故此分割方案不公平云云，惟並
    未舉證以實其說，況原告分配之Ａ部分地勢雖最高，但已有
    利益平衡考量，已如前述，故原告此部分主張不可採。至原
    告另主張系爭土地均為其所開墾等語，縱然屬實，惟原告與
    被告甲○○及被告丙○○、庚○○、己○○、丁○○、戊○○、辛○○、壬○○一房，本應就其應有部分比例分割面積
    為各三分之一，原告亦無法分得多於三分之一以上之面積，
    況本院已考量其耕種之範圍，而分割予如附圖一所示之Ｄ部
    分，已考慮兩造之利益，故原告此部分主張，亦不足採。
三、綜上所述，原告訴請分割系爭土地，為有理由，應予准許。
    至分割方法則未採原告分割方案，而認應由原告取得如附圖
    一所示紅色Ａ、Ｄ部分土地；被告丙○○、庚○○、己○○
    、丁○○、戊○○、辛○○、壬○○共同取得如附圖一所示
    之黃色Ｂ、Ｅ部分土地；被告甲○○取得如附圖一所示之藍
    色Ｃ、Ｆ部分土地。故訴訟費用由被告負擔顯失公平，本院
    認應命原告負擔三分之一，併此敘明。
四、因本案事證已臻明確，兩造其餘主張陳述及所提之證據，經
    審酌後，認與本判決結果無影響，爰不一一論駁，附此敘明
    。
陸、結論：本件原告之訴為有理由，並依民事訴訟法第385條第1
    項前段、第78條、第80條之1、第85條第1項前段，判決如主
    文。
中    華    民    國    95    年    10    月    16    日
                  民事第二庭    法  官  黃雯惠
以上正本係照原本作成 。
如對本判決上訴，須於判決送達後20日內向本院提出上訴狀。
中    華    民    國    95    年    10    月    16    日
                                書記官  林玗倩


司法院資訊處製作；財團法人民間司法改革基金會備份。
